【裁判字號】    98,上,260
【裁判日期】    981104
【裁判案由】    租佃爭議
【裁判全文】
臺灣高等法院臺中分院民事判決  98年度上字第260號
上  訴  人
即被上訴人  甲○○
                      1230.
訴訟代理人  黃淑齡律師
            江錫麒律師
上 列 一人
複 代 理人  丙○○  住苗栗縣.
上  訴  人
即被上訴人  戊○○  住新竹縣新.
被 上 訴人  己○○  住苗栗縣.
            丁○○  住同上
上 列 三人
訴訟代理人  路春鴻律師
複 代 理人  乙○○  住新竹縣.
上列當事人間請求租佃爭議事件，上訴人對於中華民國98年5月
27日臺灣苗栗地方法院98年度訴字第80號第一審判決提起上訴，
本院於98年10月21日言詞辯論終結，判決如下：
    主  文
上訴人甲○○及戊○○之上訴均駁回。
第二審訴訟費用由上訴人甲○○及戊○○各自負擔。
    事實及理由
一、上訴人即被上訴人甲○○起訴主張：(1)坐落苗栗縣頭份鎮○
    ○段三三一、三六五地號土地（下稱系爭三三一、三六五地
    號土地）為伊所有，對造與伊就系爭三三一、三六五地號土
    地訂有耕地三七五租約（下稱系爭耕地租約），並經苗栗縣
    頭份鎮公所竹份流字第二十七號租約登記，對造承租人就系
    爭土地原應自任耕作，詎渠等竟於承租耕地上違章搭建鋼架
    屋，將耕地填平堆放貨櫃屋、棧板；又拓寬道路供運送所營
    鴻展金紙商行之金銀紙，未自任耕作之事實至為明確，依耕
    地三七五減租條例第十六條第一項、第二項及最高法院四十
    六年台上字第五十七號、六十六年台上字第七六一號判例意
    旨，兩造間系爭耕地租約無效，伊得收回系爭耕地。(2)系爭
    三三一地號土地做為道路使用之部分即苗栗縣頭份地政事務
    所民國（下同）九十七年十二月三日之複丈成果圖即原審判
    決附圖（下同）所示Ａ部分土地，有一一九‧五七平方公尺
    之多，佔整筆土地面積之百分之六十，而系爭三六五地號土
    地作為道路使用即附圖所示Ｇ部分土地，有一０四六‧八一
    平方公尺，道路路面及基礎各拓寬增加一三０公分、一八四
    公分。依苗栗縣政府九十五年度施作頭份鎮流東、興隆、上
    埔、民生里道路改善工程資料，對造戊○○、己○○及丁○
    ○（下稱戊○○、己○○、丁○○）之被繼承人羅炳森當時
    均有出具同意書，提供上開土地興辦工程使用，可見拓寬道
    路工程為對造所發動，對造雖辯以該工程係為道路崩塌修復
    ，惟上開工程資料並未顯示有原先道路崩塌之情事，對造所
    辯顯無可採。(3)伊於上開拓寬道路工程施作期間均在美國，
    訴外人即證人陳仁耀（下稱陳仁耀）就道路之施作從未徵得
    伊同意，且就對造與陳仁耀互相出具予對方之承諾書內容亦
    可看出，雙方均知悉拓寬道路之事未得伊之同意。陳仁耀所
    稱系爭三三一、三六五地號土地由其處理稅務、重測等事項
    云云，概屬無稽。又陳仁耀果經伊授權，何需偽刻伊之印章
    ，且要求對造簽發面額新台幣（下同）五十萬元之支票交予
    伊以為拓寬道路之彌補。(4)本件系爭耕地租約始於四十四年
    一月一日，原始出租人為陳宗源，原始承租人為羅俊松，嗣
    由伊繼承陳宗源為出租人，己○○、羅炳森、羅秋城繼承為
    承租人，其後丁○○繼承羅炳森，戊○○繼承羅秋城，自系
    爭耕地租約成立迄今，僅因繼承而生當事人之變動，其餘租
    約內容均未有變更，故兩造間僅有一個租約。對造雖抗辯七
    十六年有分管協議並經登記在案云云，惟系爭耕地租約上僅
    有七十六年二月四日府地權字第０９０７６號函核准承租
    人名義地號面積變更之記載，且苗栗縣頭份鎮公所亦以九十
    七年十二月二十五日頭鎮農字第０９７００２５１４８號函
    覆租約冊籍無系爭三三一、三六五地號土地承租人於七十六
    年登記在案之分管協議書圖，是對造所提出分管圖，又為其
    自行繪製，圖面所示時間並非七十六年間，可見對造所辯，
    並非事實。再對造均為共同繳租，益證租約登記簿分列各承
    租人之耕作面積僅為渠等約定分擔租金之計算標準。(5)系爭
    三三一地號土地面積為一九九平方公尺，系爭三六五地號土
    地面積為一一０五五‧二一平方公尺，兩筆土地面積合計為
    一一二五四‧二一平方公尺，另據苗栗縣頭份鎮公所掌管之
    九十二年二月十八日耕地租約登記簿所載，系爭三三一地號
    土地面積一九九平方公尺，系爭三六五地號土地其中三五五
    ０平方公尺（備註欄均登記為丁○○，兩筆共計三七四九平
    方公尺）、三七五０平方公尺（備註欄登記為己○○）、三
    七五０平方公尺（備註欄登記為戊○○），核計土地總面積
    為一一二四九平方公尺，與土地登記簿所載面積相當。惟依
    土地複丈成果圖所示，系爭三三一地號土地除附圖所示Ｂ１
    部分面積七四‧一五平方公尺仍供丁○○耕作供農業使用外
    ，其餘附圖所示Ａ部分面積一一九‧五七平方公尺為道路、
    附圖所示Ａ１部分面積五‧二八平方公尺為道路外草地，均
    已非供農業使用；又系爭三六五地號土地，除附圖所示Ｂ部
    分面積一０九九‧八九平方公尺及附圖所示Ｅ部分面積二二
    一四‧二二平方公尺供丁○○耕作，附圖所示Ｄ部分面積三
    三０三‧四一平方公尺供己○○耕作，附圖所示Ｃ（上訴人
    甲○○誤載為Ｃ１）部分面積三一三‧四五平方公尺及附圖
    所示Ｆ部分面積三０七七‧四平方公尺供戊○○耕作外，其
    餘附圖所示Ｃ１（上訴人甲○○誤載為Ｃ）部分面積二三六
    ‧四三平方公尺供戊○○經營金紙業放置貨櫃之用、附圖所
    示Ｇ部分面積一０四六‧八一供道路使用，均非供農業使用
    等情，據此，核計對造實際耕作面積分別僅三三九０‧八五
    平方公尺〔即附圖所示Ｃ（上訴人甲○○誤載為Ｃ１）＋Ｆ
    部分〕、三三０三‧四一（即附圖所示Ｄ部分）、三三八八
    ‧二六（即附圖所示Ｂ１＋Ｂ＋Ｅ部分），均未達上述苗栗
    縣頭份鎮公所掌管之九十二年二月十八日耕地租約登記簿所
    載承租面積（非供農業使用面積各為三五九‧一五平方公尺
    、四四六‧五九平方公尺、三六０‧七四平方公尺），顯見
    對造均有耕地三七五減租條例第十六條第一項、第二項規定
    之承租人不自任耕作原訂租約無效之事實。(6)系爭三六五地
    號土地（即附圖所示Ｄ、Ｅ、Ｆ部分）北側毗鄰通往珊珠湖
    －富興村之道路路寬七‧九公尺，東側毗鄰被上訴人將原有
    農路拓寬加鋪柏油之道路路寬四‧六八公尺（即附圖所示Ｇ
    部分），且因附圖所示Ｄ、Ｅ、Ｆ部分之稻田較此兩條道路
    為低漥，高度落差甚大，農機無法直接由該兩條道路下田，
    收成之稻米穀作亦無法由田中直接送上卡車，因此附圖所示
    Ｄ、Ｆ部分之各東北角，分別有設通行農機之斜坡道，銜接
    北側通往珊珠湖－富興村之道路，可供載運農機之卡車在此
    轉運農機或稻作米穀；反觀東側經對造將原有農路拓寬加鋪
    柏油之道路均無設有農機下田之坡道，僅於附圖所示Ｄ、Ｅ
    部分間之田埂與附圖所示Ｇ部分道路交界處設有人員下田之
    水泥階梯，顯見東側經被上訴人將原有農路拓寬加鋪柏油之
    道路平日非供農機通行使用甚明。且東側經被上訴人將原有
    農路拓寬加鋪柏油之道路路邊有些微塌陷之情形，造成道路
    塌陷之原因絕非農機通行所致，而係戊○○經營金紙業之重
    型卡車造成；況附圖所示Ｃ、Ｃ１部分土地供戊○○使用，
    旁為戊○○金紙工廠及住家，繼續往內走有稻田，並無其他
    出路，益證附圖所示Ｇ部分之鋪設柏油道路係專為戊○○金
    紙工廠使用，與農業耕作無關，且此條道路毗鄰己○○耕作
    之附圖所示Ｄ部分土地，及丁○○耕作之附圖所示Ｅ部分土
    地，己○○、丁○○於此道路拓寬及鋪設柏油時均有出具同
    意書，被上訴人不能否認與此道路之拓寬無關，亦即被上訴
    人均有不自任耕作之情事，上訴人依法主張租約無效請求返
    還土地。(7)證人陳仁耀於原審法院九十八年三月十日證稱：
    上訴人之父親陳宗源於七十年間離開臺灣赴美時，將陳宗源
    名下全部土地委託伊處理地政、稅務、野溪整治等需要蓋章
    之事宜，本件野溪整治需過陳宗源之土地也是伊代為同意云
    云；惟查伊父親陳宗源於七十五年九月十七日去世，證人陳
    仁耀至今未能提出陳宗源有委任其管理之任何證據以實其說
    ，所證已非可採，縱陳宗源生前有委託，亦因其死亡而終止
    ，陳仁耀何有得於陳宗源死亡十餘年後，擅自於九十二年十
    二月二十日同意對造野溪整治及於九十五年間農路擴張之權
    利？對造出具公共設施（非農業使用）土地使用同意書，並
    由無權代理之陳仁耀擅自以伊之管理人名義出具同意書後，
    將原有道路擴寬，則伊不予承認陳仁耀無權代理之行為。又
    佃農鄧清華、鄧曾松妹於九十六年間單獨向苗栗縣頭份鎮公
    所申請終止三七五租約，經該公所通知伊後，伊於九十六年
    三月十七日自行出具同意書，表示對終止租約無異議；另佃
    農鄧黃梅英放棄耕作權，亦由鄧黃梅英與伊共同用印後向頭
    份鎮公所申請，兩件租約終止之申請，均未假手於陳仁耀或
    他人；僅佃農鄧增日於九十五年三月二十五日申請終止三七
    五租約時，陳仁耀偽刻伊之印章，用印於終止三七五租約申
    請書，頭份鎮公所承辦人員不察未通知伊，而為終止租約之
    登記，果陳仁耀曾受伊委託管理上述租賃土地，何以佃農鄧
    清華、鄧曾松妹、鄧黃梅英終止租約時均非由陳仁耀處理？
    又何以佃農鄧增日之部分需偽造伊之印章？可見陳仁耀所證
    非可採信。(8)另依林務局農林航空測量所七十一年六月四日
    至八十七年四月二十四日空拍照片顯示，系爭三六五地號土
    地上無任何地上物出現，仍屬供耕作之農地，惟九十四年十
    月十一日之空拍照片已出現戊○○搭建之地上物及貨櫃屋（
    即附圖所示Ｃ、Ｃ１部分），供其所營鴻展金紙行放置金紙
    等貨物使用，且附圖所示Ｇ部分之農路舖設柏油路面，係為
    配合卡車載運金紙進出戊○○經營之鴻展金紙行，此附圖所
    示Ｇ部分道路土地係由己○○、丁○○耕作，因此該路面之
    使用均有得該兩人之同意，是己○○、丁○○就附圖所示Ｇ
    部分確實有不自任耕作之情形。且苗栗縣政府於農路拓寬前
    ，依林務局農林航空測量所歷年空拍照片顯示，該原有三公
    尺農路路型極為完整，毫無缺損，對造所稱崩塌之說，絕非
    事實；另系爭三六五地號土地西側面臨七公尺寬之公路，且
    臨路寬度長達約一一０公尺，任何大型貨車或農耕機具都可
    到達田邊，何需將原有農路拓寬，因此所謂農路拓寬係為從
    事農耕之用？再附圖所示Ｇ部分道路之設計圖，新建重力式
    擋土牆長九十公尺，新鋪設ＡＣ柏油路面一公尺，並加裝三
    吋ＰＶＣ排水管，以利排水等情，該三吋排水管僅係附圖所
    示Ｇ部分道路拓寬工程內極小之附隨工作，原判決誤讀工程
    設計圖，以為要安裝三吋排水管導致需加設重力擋土牆防止
    崩塌，更因此需將道路加寬一公尺多云云，為本末顛倒，與
    施工事實不符。況原三公尺道路於拓寬前完整無缺，無路邊
    掏空塌陷之現象，更無須加裝排水管及重力式擋土牆之必要
    等語。起訴聲明求為判決：(一)被上訴人應將坐落苗栗縣頭份
    鎮○○段三三一、三六五地號土地返還上訴人。(二)訴訟費用
    由被上訴人負擔；於本院(甲)上訴聲明求為判決：(一)原判決不
    利上訴人之部分廢棄。(二)被上訴人應將坐落苗栗縣頭份鎮○
    ○段三三一、三六五地號土地返還上訴人。(三)第一、二審訴
    訟費用由被上訴人負擔；(乙)答辯聲明求為判決：(一)上訴駁回
    。(二)第二審訴訟費用由上訴人負擔（原審判決對造戊○○應
    就系爭流東段三六五地號如附圖所示標示Ｃ、Ｃ１、Ｆ部分
    面積共計三三九０‧八五平方公尺部分土地返還與上訴人甲
    ○○，上訴人甲○○其餘請求駁回，上訴人甲○○及對造戊
    ○○各對其敗訴部分上訴聲明不服）。
二、被上訴人即上訴人戊○○及被上訴人己○○、丁○○則以：
    (1)附圖所示Ｃ１部分原本是水泥曬穀場，後來曬穀場沒用了
    ，才放置臨時貨櫃屋，貨櫃屋上有搭鋼架防水，該貨櫃屋僅
    係臨時放貨當倉庫使用，沒有在那裡營業，鴻展金紙商行是
    戊○○在經營，貨也是他在放的，九十六年十一月間已拆除
    該部分鐵皮屋及貨櫃屋。又附圖所示Ａ部分的道路是對外聯
    絡鄉道○○○道路，該既成道路供公眾通行時間至少在十五
    年以上，其後再經苗栗縣政府於既有道路上鋪設柏油，並非
    伊所開設或拓寬。另附圖所示Ｇ部分道路，係因原有道路崩
    塌後，經戊○○、己○○及羅炳森於九十五年間出具同意書
    而由苗栗縣政府發包將原三米的農路加以改善，改善後面寬
    成為四‧六米的現有道路，惟該道路是從事耕作所必需，當
    初係經對造父親同意後始行開設，且依苗栗縣政府函覆原審
    法院所檢附的設計圖說等資料，該工程於原有農路的一側加
    裝排水器並新建重力式擋土牆，可知係為方便原有路面排水
    並防止崩塌，雖然於施作完成後路面因此而增寬，但究係為
    改善原有農路避免影響耕作所必需，對造僅因路面加寬即認
    伊違反耕地三七五減租條例，實有誤會。(2)對造父親生前因
    遠赴美國定居，早在七十年左右即委託陳仁耀就近管理其名
    下包括系爭土地在內的耕地，而委託的範圍，並不限於單純
    收取租金的事實行為，舉凡地政、稅務、整治等需要所有權
    人同意的法律行為均在授權範圍內，且陳仁耀為對造父親及
    對造處理與佃農間的事務長達二十餘年，在此期間，不論對
    造父親或對造均無任何反對的意思表示，對造主張伊未經同
    意擅自於系爭耕地開設道路，亦未授權陳仁耀處理事務，顯
    係臨訟飾卸之詞，殊非可採。(3)系爭三三一、三六五地號土
    地的承租人分別為戊○○、己○○及丁○○等三人，各有其
    承租耕作的範圍，即附圖所示Ａ、Ａ１、Ｂ、Ｂ１、Ｅ部分
    為丁○○承租耕作；附圖所示Ｄ部分為己○○承租耕作；附
    圖所示Ｃ、Ｃ１、Ｆ部分為戊○○承租耕作，且各自負擔繳
    納租額，亦即對造與伊間之系爭耕地租約係為各別獨立。是
    縱認戊○○於其承租範圍的附圖所示Ｃ１部分土地，搭建地
    上物及貨櫃屋，供其所營鴻展金紙行放置金紙等貨物使用，
    已違反耕地三七五減租條例第十六條第一項規定之未自任耕
    作，致使租約罹於無效，惟揆諸上開說明，其效力顯不及己
    ○○、丁○○與對造間的耕地租約。(4)對造起訴戊○○返還
    土地，並非確認系爭耕地租約之範圍，而返還土地自應以實
    際占用管領之範圍為準，並經兩造當場確認，又附圖所示Ｇ
    部分道路，早於七十一年間即已存在，且至少在九十一年以
    前即已鋪設柏油路面，以供通行，是上訴人甲○○主張附圖
    所示Ｇ部分之農路舖設柏油路面，係為配合卡車載運金紙進
    出戊○○經營之鴻展金紙行等語，顯與事實不符。(5)頭份鎮
    公所受理單獨申請租約登記通知書亦經頭份鎮公所於八十六
    年間通知對造人，為兩造所不爭執，是對造至遲於八十六年
    間即已因通知而知悉伊等三人係各別耕作，各自繳租，倘若
    對造未同意，何以長達十餘年之久，均未見其提出異議等語
    ，資為抗辯。上訴人戊○○於本院上訴聲明求為判決：(一)原
    判決不利於戊○○部分廢棄。(二)上開廢棄部分，對造在第一
    審之訴駁回。(三)第一審廢棄部分及其第二審訴訟費用均由對
    造負擔；被上訴人戊○○、己○○、丁○○於本院答辯聲明
    求為判決：(一)上訴駁回。(二)第二審訴訟費用由上訴人甲○○
    負擔。
三、本件不爭執事項：
(一)、系爭三三一地號、地目田、面積一九九平方公尺土地，及系
    爭三六五地號、地目田、面積一一０五五‧二一平方公尺土
    地原係訴外人即上訴人之被繼承人陳宗源所有，並由訴外人
    即被上訴人之被繼承人羅俊松就系爭三三一、三六五地號土
    地與陳宗源於三十八年六月二十五日即定有耕地租約，嗣於
    四十四年一月一日起依耕地三七五減租條例訂定系爭耕地租
    約，並每六年換約一次迄今。
(二)、上訴人於八十三年九月二十二日因分割繼承登記而取得系爭
    三三一、三六五地號土地之所有權全部。系爭耕地租約原承
    租人羅俊松死亡後，由己○○及訴外人羅炳森、羅秋城繼承
    ，並經頭份鎮公所依苗栗縣政府七十六年二月四日府地權
    字第０９０７６號函核准辦理承租人名義、地號、面積變更
    在案。嗣羅秋城死亡後，由戊○○繼承，並經頭份鎮公所依
    苗栗縣政府八十六年六月四日府地權字第７４４５９號函
    核准辦理承租人名義變更；羅炳森死亡後，由丁○○繼承，
    並經頭份鎮公所依苗栗縣政府九十四年一月六日府地權字第
    ０９４０００２４６５號函核准辦理承租人名義變更。現系
    爭耕地租約之承租人為戊○○、己○○、丁○○。
(三)、依苗栗縣頭份鎮公所九十八年二月二十四日頭鎮農字第０９
    ８０００３０９３號函附原審法院之系爭耕地租約所示，原
    承租人羅俊松死亡後，頭份鎮公所依苗栗縣政府七十六年二
    月四日府地權字第０９０７６號函核准辦理承租人名義、
    地號、面積變更，羅炳森承租八五地號（重測後為三三一地
    號）二０五平方公尺，及七七地號（重測後為三六五地號）
    三六六０平方公尺；己○○承租七七地號三八六五平方公尺
    ；羅秋城承租七七地號三八六五平方公尺，租額均各為一千
    一百二十九台斤。頭份鎮公所受理單獨申請租約登記通知書
    亦經頭份鎮公所於八十六年間通知上訴人甲○○。
(四)、依現耕地租約所示承租人、地號、面積之標示情形為：丁○
    ○、三三一地號一九九平方公尺、三六五地號三五五０平方
    公尺；己○○、三六五地號三七五０平方公尺；戊○○、三
    六五地號三七五０平方公尺。
(五)、系爭三三一、三六五地號土地之租金自七十七年二月二十八
    日起至九十七年七月三十一日止，均分別由戊○○、己○○
    、丁○○或其被繼承人交付陳仁耀轉交上訴人甲○○或其被
    繼承人陳宗源。
(六)、戊○○於九十六年三月間曾於附圖所示Ｃ１部分（如原審卷
    第十一頁所示），搭建地上物及貨櫃屋，供其所營鴻展金紙
    行放置金紙等貨物使用。另附圖所示Ｇ部分，自六十年間左
    右起原即有約三公尺左右之道路，嗣於九十五年間由己○○
    、戊○○及訴外人羅炳森出具土地使用同意書，並由陳仁耀
    以上訴人之管理人名義出具同意書後，由苗栗縣政府發包施
    作為現有道路。
(七)、以上事實，為兩造所不爭執，並有被上訴人戊○○等人所提
    出之系爭耕地租約、三七五租谷簿、系爭土地登記簿謄本；
    上訴人甲○○所提出之頭份鎮公所受理單獨申請租約登記通
    知書，及原審法院調閱頭份鎮○○里○道路改善工程等資料
    上所附公共設施土地使用同意書等資料為證，自堪信為真實
    ，本院自得採為判決之基礎。
四、本件爭執事項：
(一)、戊○○於九十六年三月間於附圖所示Ｃ１部分，搭建地上物
    及貨櫃屋（如原審卷第十一頁所示），供其所營鴻展金紙商
    行放置金紙等貨物使用，是否違反耕地三七五減租條例第十
    六條第一項之規定？
(二)、附圖所示Ａ部分供道路使用，及附圖所示Ｇ部分，九十五年
    間由己○○、戊○○及訴外人羅炳森出具土地使用同意書，
    並由陳仁耀以上訴人甲○○之管理人名義出具同意書，由苗
    栗縣政府發包施作為現有道路，是否已違反耕地三七五減租
    條例第十六條第一項之規定？
(三)、上訴人甲○○主張被上訴人就系爭三三一、三六五地號土地
    之系爭耕地租約，因前三項事由而全部無效，是否為有理由
    ？
五、得心證之理由：
(一)、戊○○於九十六年三月間於附圖所示Ｃ１部分，搭建地上物
    及貨櫃屋（如原審卷第十一頁所示），供其所營鴻展金紙商
    行放置金紙等貨物使用，是否違反耕地三七五減租條例第十
    六條第一項之規定？上訴人主張：戊○○於附圖所示Ｃ１部
    分，原應自任耕作，詎於承租耕地上違章搭建鋼架屋，將耕
    地填平堆放貨櫃屋、棧板；又拓寬道路供運送所營鴻展金紙
    商行之金銀紙，有未自任耕作之事實等語；對造則辯稱：附
    圖所示Ｃ１部分原本是水泥曬穀場，嗣因曬穀場未為使用，
    才放置臨時貨櫃屋，貨櫃屋上有搭鋼架防水，該貨櫃屋僅係
    臨時放貨當倉庫使用，鴻展金紙商行是戊○○在經營，貨也
    是他在放的，九十六年十一月間已拆除該部分鐵皮屋及貨櫃
    屋等語。經查：
(1)、按承租人應自任耕作，並不得將耕地全部或一部轉租於他人
    。承租人違反前項規定時，原訂租約無效，得由出租人收回
    自行耕種或另行出租，耕地三七五減租條例第十六條第一項
    、第二項定有明文。又所謂「不自任耕作」，係指承租人將
    耕地供非耕作之用或轉租或借與他人使用或與他人交換耕作
    等不合耕地租賃目的之積極行為。倘承租人僅消極不為耕作
    ，他人未經承租人同意，乘機占用耕地，縱承租人未自行本
    於占有人之地位請求返還，或請求出租人排除侵害交付耕地
    ，自不能認係不自任耕作（最高法院八十九年度台上字第一
    二六五號判決、九十一年度台上字第一四四七號判決意旨參
    照）。再內政部於九十三年三月十日以台內地字第０９３０
    ０６６１４０號函，就關於耕地三七五減租條例第十六條第
    一項及第二項規定之執行方式，研商獲致會議結論如下：「
    二如有下列各款情形之一者，無論係耕地之全部或一部，均
    屬『未自任耕作』，出租人得申請依前述程序辦理：承租
    人將承租耕地轉租、轉讓、借與他人使用、與他人交換耕作
    、作業全部委託他人代耕或雇工耕作為主體；原約定為農
    業使用（或漁業、牧業使用），但承租人改變為漁業使用（
    或農業、牧業使用），未經出租人同意者；承租人於承租
    耕地從事非農業使用，如違法建築房屋或堆放廢棄物等；
    其他經出租人提出具體事證者」（見高雄市政府公報九十三
    年春字第二十五期第三十九至四十頁、臺中縣政府公報九十
    三年夏字第一期第四十一頁）。
(2)、本件上訴人甲○○主張：對造戊○○於九十六年三月間曾於
    附圖所示Ｃ１部分土地，搭建如原審卷第十一頁所示地上物
    及貨櫃屋，供其所營鴻展金紙商行放置金紙等貨物使用等情
    ，此為戊○○所不爭執（見原審卷第一六九頁），且有照片
    附卷可稽（見原審卷第十一、一四三頁），足見上訴人上開
    主張，堪信屬實，則戊○○於承租之系爭三三一、三六五地
    號土地從事非農業使用，而違法搭建鐵皮屋及放置貨櫃屋、
    堆放棧板等情，依上開說明，戊○○之上開行為，自屬未自
    任耕作，從而上訴人甲○○主張，戊○○於承租系爭附圖所
    示Ｃ１部分土地，未經伊同意，擅自變更用途而搭建如原審
    卷第十一頁所示鐵皮屋及放置貨櫃屋、堆放棧板，以供其所
    營鴻展金紙商行放置金紙等貨物使用，有不自任耕作之事實
    等語，應足可採。至戊○○辯稱：系爭附圖所示Ｃ１部分土
    地原本係水泥曬穀場，後來曬穀場沒用了，才放置臨時貨櫃
    屋供放貨當倉庫使用，未在該處營業，並於九十六年十一月
    間已拆除上開鐵皮屋，並移除貨櫃屋、棧板，伊未有不自任
    耕作云云，為不足取。
(二)、附圖所示Ａ部分供道路使用，及附圖所示Ｇ部分，九十五年
    間由己○○、戊○○及訴外人羅炳森出具土地使用同意書，
    並由陳仁耀以上訴人甲○○之管理人名義出具同意書，由苗
    栗縣政府發包施作為現有道路，是否已違反耕地三七五減租
    條例第十六條第一項之規定？上訴人甲○○主張：對造以附
    圖所示Ａ部分供道路使用，自屬違反耕地三七五減租條例第
    十六條第一項之規定，又陳仁耀並非伊之代理人，而伊並未
    同意由苗栗縣政府於附圖所示Ｇ部分，鋪設現有道路，且系
    爭三六五地號土地北側、東側均有道路可供通行，惟因系爭
    三六五地號土地較上開道路為低漥，高度落差甚大，農機無
    法直接由該兩條道路下田，收成之稻米穀作亦無法由田中直
    接送上卡車，因此，於附圖所示Ｄ、Ｆ部分之各東北角，分
    別有設通行農機之斜坡道，銜接北側通往珊珠湖－富興村之
    道路，可供載運農機之卡車在此轉運農機或稻作米穀，而東
    側經對造將原有農路拓寬加鋪柏油之道路均無設有農機下田
    之坡道，僅於附圖所示Ｄ、Ｅ部分間之田埂與附圖所示Ｇ部
    分道路交界處設有水泥階梯，顯見東側經對造將原有農路拓
    寬加鋪柏油之道路平日非供農機通行使用。另附圖所示Ｇ部
    分道路路邊有些微塌陷之情形，造成道路塌陷之原因非農機
    通行所致，而係戊○○經營金紙業之重型卡車造成等語；對
    造則辯稱：附圖所示Ａ部分原本即供道路使用，而附圖所示
    Ｇ部分道路，係因原有道路崩塌後，經戊○○、己○○及羅
    炳森於九十五年間出具同意書而由苗栗縣政府發包將原三米
    的農路加以改善，改善後面寬成為四‧六米的現有道路，惟
    該道路是從事耕作所必需，且依苗栗縣政府所檢附的設計圖
    說等資料，該工程於原有農路的一側加裝排水器並新建重力
    式擋土牆，可知係為方便原有路面排水並防止崩塌，雖然於
    施作完成後路面因此而增寬，但究係為改善原有農路避免影
    響耕作所必需，對造僅因路面加寬即認伊違反耕地三七五減
    租條例，實有誤會等語。經查：
(1)、按代理人於代理權限內，以本人名義所為之意思表示，直接
    對本人發生效力。前項規定，於應向本人為意思表示，而向
    其代理人為之者，準用之，民法第一百零三條定有明文。又
    代理權之授與並不以明示為限，如依表意人之舉動或其他情
    事足以間接推知其有授權之意思者，即生效力（最高法院七
    十三年度台上字第一七二七號判決意旨參照）。本件上訴人
    主張：訴外人陳仁耀並非為伊之代理人，自無權出具同意書
    ，同意苗栗縣政府發包施作附圖所示Ｇ部分之現有道路，而
    上開道路係由戊○○、己○○及羅炳森向苗栗縣政府提出申
    請，自有違反耕地三七五減租條例第十六條第一項之規定等
    語，惟查，原審法院於九十八年三月十日行言詞辯論程序時
    ，訊問證人陳仁耀，證稱：「（法官問：從何時開始幫原告
    及他父親管理系爭兩筆土地？）民國七十年左右，原告（即
    上訴人甲○○，下同）的父親當時要離開臺灣，把在臺灣他
    名下所有的土地，委託我代為處理地政、稅務、野溪整治等
    需要蓋章的事情，例如野溪整治需要經過他的土地，也是由
    我代為同意。」、「（法官問：當時要蓋道路的時候，你有
    沒有跟原告或原告的父親講？）原告的父親七十五年在美國
    過世‧‧‧當時原告也有回來，我跟他講說土地要交還給他
    去管理，他沒有講一句話。當初原告的父親委託管理土地的
    時候，跟我說這些土地要當做自己的土地來管理‧‧‧」、
    「（被告訴訟代理人問：你剛才說原告的父親在臺灣的告別
    式時，你跟原告說要把土地交還給他管理，原告有什麼表示
    ？他有沒有反對你繼續幫他管理土地？）原告什麼都沒有講
    ；沒有‧‧‧所有租金都還是由我在收，納稅也是幫他納了
    二十幾年‧‧‧只有幫他代繳的稅金、掃墓費用種種從租金
    扣起來，他會拿多一點給我。」等語（見原審卷第一八二至
    一八四頁）。又依對造戊○○、己○○、丁○○所提出之三
    七五租谷簿，記載被上訴人自七十七年二月二十八日起至九
    十七年七月三十一日止，均由其或其被繼承人交付陳仁耀轉
    交上訴人甲○○或其被繼承人陳宗源系爭三三一、三六五地
    號土地之租金等情（見原審卷第六十八至一０六頁），此並
    為上訴人甲○○所不爭執。再參以上訴人甲○○於九十八年
    三月十八日聲請原審法院函調上訴人之入出境資料，可知上
    訴人甲○○於九十六年三月八日入境，並於同年月十七日就
    訴外人鄧曾松妹、鄧清華申請終止耕地租約情事，向頭份鎮
    公所農業課表明無異議，且於耕地三七五租約終止登記申請
    書上書寫「陳仁耀」為其聯絡人等語（見原審卷第一九五頁
    ；本院卷第三十五至三十六頁），綜依上開證人陳仁耀之上
    開證詞，與對造戊○○、己○○、丁○○所提出之三七五租
    谷簿，及上訴人甲○○於上開耕地三七五租約終止登記申請
    書上書寫「陳仁耀」為其聯絡人等情以觀，足證上訴人甲○
    ○因人在國外，而委任其堂兄弟陳仁耀代理處理系爭土地有
    關地政、稅務、野溪整治、收租等一切事務，是上訴人甲○
    ○主張訴外人陳仁耀非其代理人云云，難謂可採。
(2)、又被上訴人戊○○等辯稱：附圖所示Ｇ部分道路，係因原有
    道路崩塌後，經戊○○、己○○及羅炳森於九十五年間出具
    同意書而由苗栗縣政府發包將原三米的農路加以改善等語。
    查附圖所示Ｇ部分，自六十年間左右起原即有約三公尺左右
    之道路，嗣於九十五年間由己○○、戊○○及訴外人羅炳森
    出具土地使用同意書，並由陳仁耀以上訴人甲○○之管理人
    名義出具同意書後，由苗栗縣政府發包施作為現有道路等情
    ，為兩造所不爭執，已如上述。且依證人陳仁耀於原審法院
    亦證稱：「（法官問：三六五地號土地中間，如複丈成果圖
    Ｇ部分的道路，當時施作時你有經過你的同意？）這條路老
    地主即原告的父親六十年左右賣土地給佃農蓋房子的時候，
    就曾經同意給佃農蓋三米左右的道路通行，九十五年時道路
    因為與旁邊田地有約一米左右的落差，經過三十幾年的使用
    路邊淘空塌陷，佃農問我怎麼辦，我就跟他們講自己去找公
    家機關解決，他們找鎮民代表要爭取經費去施作道路，我跟
    他們講拓寬不行，會塌陷的伊邊保固起來，後來到路邊坡就
    由公家機關施作，我也蓋了同意書給他們。原本道路的邊坡
    是斜的，他們後來施作的邊坡是直的，所以從上面看起來好
    像多了一米，其實與原本道路的基礎是差不多的。」等語（
    見原審卷第一八二至一八三頁），是附圖所示Ｇ部分道路上
    訴人父親於六十年間賣土地予佃農蓋房子的時候，就曾經同
    意給佃農蓋三米左右的道路通行，嗣經三十幾年的使用路邊
    淘空塌陷，被上訴人戊○○等於詢問陳仁耀意見後，被上訴
    人戊○○等找鎮民代表爭取經費由苗栗縣政府發包施作道路
    ，施作道路範圍與原本道路的基礎是差不多等情，且原審法
    院於九十八年三月十九日以苗院燉民安98訴字第０７３０
    ８號函請苗栗縣政府檢送頭份鎮○○里○道路改善工程資料
    ，經苗栗縣政府於九十八年三月二十六日以府工程字第０９
    ８００４６７０３號函檢送設計圖等資料，經核附圖所示Ｇ
    部分有新建重力式擋土牆長九十公尺，高一‧八公尺，且新
    鋪設ＡＣ路面寬一公尺，並加裝三吋ＰＶＣ排水管，以利排
    水等情（見原審卷第一九二、二０四至二一三頁），足見被
    上訴人戊○○等上開辯稱：附圖所示Ｇ部分道路，係因原有
    道路崩塌後，經陳仁耀同意後，由伊或伊被繼承人向苗栗縣
    政府爭取發包將原三米的農路加以改善等語，應可採信。另
    依上開工程設計圖說所示，亦係為方便原有路面排水，並加
    設重力式擋土牆防止崩塌，雖於施作完成後路面因此而增加
    寬度約一米多，固經本院現勘測屬實（見本院卷第五十六頁
    ），惟究係為改善原有農路，以避免影響耕作所必需，且參
    以現在之耕作方式大多係以機械耕耘，並以車輛載運稻穀，
    則被上訴人戊○○等於原有道路之基礎上重行施作附圖Ｇ部
    分之現有道路，足堪認係為便利耕作而設，應屬耕作上所必
    要，從而上訴人甲○○主張對造於系爭三六五地號土地就附
    圖所示Ｇ部分為現有道路之鋪設及拓寬工程，即認對造有不
    自任耕作之情事云云，即非可採。
(3)、被上訴人戊○○等再辯稱：附圖所示Ａ部分為對外聯絡鄉道
    ○○○道路，該既成道路供公眾通行時間至少在十五年以上
    ，其後始經苗栗縣政府於既有道路上鋪設柏油，非伊所開設
    或拓寬等情，此為對造所不爭執，且證人陳仁耀於原審法院
    亦證稱：「（法官問：三三一地號土地Ａ部分道路施作的部
    分是不是曾經過你的同意？〈提示苗栗地政事務所九十八年
    二月十一日複丈成果圖〉）有經過我蓋同意書同意，是公家
    機關施作。」等語（見原審卷第一八二頁），另參以本院九
    十八年八月二十五日現場履勘時，上訴人甲○○陳稱：附圖
    所示Ａ部分的道路原來比較小，後來有拓寬，可通往新竹縣
    峨嵋鄉，該部分原來是田地改為道路等語（見本院卷第五十
    五頁），顯見該部分非作耕作並非可歸責於對造戊○○等人
    ，且附圖所示Ａ部分北側為案外人所有三三０地號為池塘，
    且屬灣道，業經本院勘驗屬實，並製有勘驗筆錄及附圖在卷
    可稽（見本院卷第五十五至五十七頁），人車行駛時易發生
    車禍，故於附圖所示Ａ部分北側與案外人所有三三０地號間
    建構有高約六十公分之水泥護欄，以策安全，足見係為通行
    安全而變更附圖所示Ａ部分道路寬度並非可歸責於被上訴人
    戊○○等人之事由，況上訴人甲○○於八十三年九月二十二
    日因分割繼承登記而取得系爭三三一、三六五地號土地所有
    權迄今，就附圖所示Ａ部分鄉道之施作，並無異議，益徵上
    訴人甲○○主張對造就附圖所示Ａ部分有不自任耕作情事云
    云，實無可採。
(三)、上訴人甲○○主張對造就系爭三三一、三六五地號土地之系
    爭耕地租約，因前三項事由而全部無效，是否為有理由？上
    訴人甲○○主張：對造戊○○於承租系爭附圖所示Ｃ１部分
    土地，未經上伊同意，擅自變更用途而搭建鐵皮屋及放置貨
    櫃屋、堆放棧板（如原審卷第十一頁所示），以供其所營鴻
    展金紙商行放置金紙等貨物使用，有不自任耕作之事實，則
    系爭耕地租約全部無效，伊自得收回系爭土地等情，但為對
    造戊○○等所否認，並以系爭三三一、三六五地號土地的承
    租人分別為戊○○、己○○及丁○○，各有其承租耕作的範
    圍，且各自負擔繳納租額，亦即兩造間的耕地三七五租約是
    各別獨立，是縱認戊○○於其承租範圍附圖所示Ｃ１部分土
    地，搭建鐵皮屋及放置貨櫃屋、堆放棧板，供其所營鴻展金
    紙行放置金紙等貨物使用，違反耕地三七五減租條例第十六
    條第一項規定之未自任耕作，而致耕地租約無效，然其效力
    顯不及己○○、丁○○與上訴人甲○○間的耕地租約等語。
    經查：
(1)、按耕地出租，同一租賃契約書載明二人以上為承租人者，事
    實上如各自耕作，各自繳租，租佃雙方對此租佃關係無何異
    議，應係各人與出租人間各別成立獨立之租賃關係。此各別
    之租賃關係，並不因其訂立於同一租賃契約書而受影響（最
    高法院八十四年度台上字第五五九號判決意旨參照）。
(2)、原審法院於九十八年二月十六日以苗院燉民安97苗簡５７１
    字第０３８６３號函請苗栗縣頭份鎮公所檢送系爭耕地租約
    ，經苗栗縣頭份鎮公所於九十八年二月二十四日以頭鎮農字
    第０９８０００３０９３號函檢送之系爭耕地租約所示：原
    承租人羅俊松過世後，頭份鎮公所依苗栗縣政府七十六年二
    月四日府地權字第０９０７６號函核准辦理承租人名義、
    地號、面積變更，羅炳森承租八五地號（重測後為三三一地
    號）二０五平方公尺，及七七地號（重測後為三六五地號）
    三六六０平方公尺；己○○承租七七地號三八六五平方公尺
    ；羅秋城承租七七地號三八六五平方公尺，租額均各為一千
    一百二十九台斤。再依頭份鎮公所受理單獨申請租約登記通
    知書亦經頭份鎮公所於八十六年間通知上訴人等情（見原審
    卷附第二００頁），並為兩造所不爭執，已如上述。且證人
    陳仁耀於原審法院亦證稱：「（被告訴訟代理人問：被告等
    租用系爭土地，有沒有特定耕作範圍？是從何時開始？）被
    告三人牠們自己去分耕作範圍‧‧‧佃農牠們自己跟鎮公所
    辦租約時，鎮公所的人員有幫他們大致上劃分耕作的範圍。
    」等語（見原審卷第一八四頁）。又被上訴人所承租之耕作
    範圍，如附圖所示Ａ、Ａ１、Ｂ、Ｂ１、Ｅ部分為丁○○承
    租耕作；如附圖所示Ｄ部分為己○○承租耕作；如附圖所示
    Ｃ、Ｃ１、Ｆ部分為戊○○承租耕作等情，此業據原審法院
    及本院會同兩造履勘現場屬實，並有勘驗筆錄、照片、簡圖
    及複丈成果圖附卷可憑（見原審卷第一二九至一三四、一六
    六頁；本院卷第五十五至五十七頁），足見系爭耕地租約雖
    載明戊○○等三人為承租人，惟戊○○等三人既各有承租之
    面積、範圍，各有租額，且上開耕地租約亦經通知上訴人甲
    ○○，上訴人甲○○復未曾有任何異議，是依上開說明，堪
    認戊○○等三人係個別與上訴人甲○○成立獨立之租賃關係
    ，不因其訂立於同一系爭耕地租約而受影響，始符合誠信，
    從而上訴人甲○○主張自系爭耕地租約成立迄今，僅因繼承
    而生當事人之變動，其餘系爭耕地租約內容均未有變更，兩
    造間僅存有一個耕地租約云云，為不可採。
(3)、基上，本件戊○○等三人與上訴人甲○○間既各有獨立之租
    賃契約，則戊○○等三人與上訴人甲○○間系爭耕地租約之
    效力自應分別以觀，不因其係訂立於同一系爭耕地租約而受
    影響。本件戊○○於承租系爭附圖所示Ｃ１部分土地，未經
    上訴人甲○○同意，擅自變更用途而搭建鐵皮屋及放置貨櫃
    屋、堆放棧板，以供其所營鴻展金紙商行放置金紙等貨物使
    用，有不自任耕作情事，為此，上訴人甲○○主張伊與戊○
    ○間之系爭耕地租約無效等語，於法有據，應為可採。至於
    己○○、丁○○既無何未自任耕作之情事，上訴人甲○○主
    張對造己○○、丁○○與伊間之系爭耕地租約亦屬無效云云
    ，尚難可採。從而戊○○等辯稱戊○○之系爭耕地租約無效
    ，其效力不及己○○、丁○○與上訴人甲○○間之系爭耕地
    租約等語，應可採信。
六、綜上所述，戊○○於承租系爭附圖所示Ｃ１部分土地，未經
    上訴人甲○○同意，擅自變更用途而搭建鐵皮屋及放置貨櫃
    屋、堆放棧板，以供其所營鴻展金紙商行放置金紙等貨物使
    用，有不自任耕作之事實。至戊○○等於系爭三三一、三六
    五地號土地上於附圖所示Ａ、Ｇ部分施作道路，並未違反耕
    地三七五減租條例第十六條第一項之規定，且戊○○於承租
    系爭附圖所示Ｃ１部分土地，違反耕地三七五減租條例第十
    六條第一項之耕地租約無效，其效力不及己○○、丁○○與
    上訴人甲○○間之系爭耕地租約。為此，上訴人甲○○依耕
    地三七五減租條例第十六條第一項、第二項之規定，請求對
    造戊○○應將系爭三六五地號土地上如附圖所示Ｃ、Ｃ１、
    Ｆ部分，面積共計三三九０‧八五平方公尺土地返還予上訴
    人甲○○，自屬有據，應予准許；至上訴人甲○○逾此部分
    之請求，即屬無據，不應准許。是則原審就上開准許及不應
    准許部分分別為上訴人甲○○勝訴及敗訴之判決，依法並無
    不合。上訴人甲○○及戊○○各就其敗訴部分上訴，指摘原
    判決此部分不當，求予廢棄改判，為無理由，均應駁回其上
    訴。
七、本件事證已臻明確，兩造其餘攻擊防禦及舉證，與判決結果
    不生影響，爰不另一一論述。
八、據上論結，本件上訴均為無理由，依民事訴訟法第四百四十
    九條第一項、第七十八條，判決如主文。
中    華    民    國    98    年    11    月    4     日
                民事第六庭    審判長法  官  吳惠郁
                                    法  官  陳賢慧
                                    法  官  盧江陽
以上正本係照原本作成。
上訴人甲○○及戊○○得上訴，其餘不得上訴。
如對本判決上訴，須於收受判決送達後20日內向本院提出上訴書
狀，其未表明上訴理由者，應於提出上訴後20日內向本院提出上
訴理由書（須按他造人數附具繕本）。
上訴時應提出委任律師為訴訟代理人之委任狀。具有民事訴訟法
第466條之1第1項但書或第2項之情形為訴訟代理人者，另應附具
律師及格證書及釋明委任人與受任人有該條項所定關係之釋明文
書影本。
                                    書記官  陳麗玉
中    華    民    國    98    年    11    月    4     日
                                                      Ｓ


司法院資訊處製作；財團法人民間司法改革基金會備份。
